ACORDAO-COMPLETO-2382290

ACÓRDÃO 6692/2020 ATA 19/2020 - PRIMEIRA CÂMARA

VISTOS, relatados e discutidos estes autos de recurso de reconsideração interposto por Newton Lima Silva contra o Acórdão 8211/2018-TCU-Primeira Câmara.
ACORDAM os Ministros do Tribunal de Contas da União, reunidos em sessão da Primeira Câmara, ante as razões expostas pelo relator e com fundamento nos artigos 32, inciso I, e 33 da Lei 8.443/1992, em: 
9.1. conhecer do recurso de reconsideração para, no mérito, negar-lhe provimento;
9.2. dar ciência dessa deliberação ao recorrente.

Recurso de reconsideração em tomada de contas especial.

Primeira Câmara

Município de Ilhéus - BA.

3. Interessados/Responsáveis/Recorrentes:
3.1. Interessado: Secretaria Nacional de Segurança Pública (00.394.494/0005-60)
3.2. Responsáveis: Jabes Sousa Ribeiro (XXX.789.465-XX); Newton Lima Silva (XXX.413.425-XX); Município de Ilhéus - BA (13.672.597/0001-62)
3.3. Recorrente: Newton Lima Silva (XXX.413.425-XX).

13.1. Ministros presentes: Benjamin Zymler (na Presidência), Walton Alencar Rodrigues (Relator), Bruno Dantas e Vital do Rêgo.
13.2. Ministros-Substitutos presentes: André Luís de Carvalho e Weder de Oliveira.

WALTON ALENCAR RODRIGUES

Ministro-Substituto Augusto Sherman Cavalcanti.

Adoto, como parte do relatório, instrução elaborada pela Secretaria de Recursos (peças 93-95) :
INTRODUÇÃO
Trata-se de recurso de reconsideração interposto por Newton Lima Silva (peças 79-80) contra o Acórdão 8211/2018-TCU-Primeira Câmara (peça 48) , de Relatoria do Exm. Ministro Augusto Sherman.
A deliberação recorrida apresenta o seguinte teor:
VISTOS, relatados e discutidos estes autos de tomada de contas especial instaurada pela Secretaria Nacional de Segurança Pública/Ministério da Justiça, em razão da omissão no dever de prestar contas dos recursos do Convênio CV-666/2010, celebrado com o Município de Ilhéus/BA,
ACORDAM os Ministros do Tribunal de Contas da União, reunidos em sessão de 1ª Câmara, ante as razões expostas pelo Relator, em:
9.1. afastar a responsabilidade do Sr. Jabes Sousa Ribeiro (CPF XXX.789.465-XX) ;
9.2. julgar irregulares as contas do Sr. Newton Lima Silva (CPF XXX.413.425-XX) e do Município de Ilhéus/BA (CNPJ 13.672.597/0001-62) , com fundamento nos arts. 1º, inciso I, e 16, inciso III, alíneas "b" e "c", da Lei 8.443/92;
9.3. condenar o Município de Ilhéus/BA (CNPJ 13.672.597/0001-62) , com fulcro nos arts. 19, caput, e 23, inciso III, da Lei 8.443/92 c/c o art. 3º da Decisão Normativa TCU 57/2004, ao pagamento da quantia a seguir discriminada, com a fixação do prazo de quinze dias, a contar da notificação, para que comprove, perante este Tribunal (art. 214, inciso III, alínea "a", do Regimento Interno) , o recolhimento da dívida aos cofres do Tesouro Nacional, atualizada monetariamente e acrescidas dos juros de mora, calculados a partir da respectiva data, até a data do recolhimento, na forma prevista na legislação em vigor:
	VALOR ORIGINAL (R$) 
	DATA DA OCORRÊNCIA

	R$ 534.000,00
	4/1/2011

9.4. aplicar ao Sr. Newton Lima Silva (CPF XXX.413.425-XX) , a multa prevista no art. 58, inciso I, da Lei 8.443/1992, no valor de R$ 30.000,00 (trinta mil reais) , com a fixação do prazo de quinze dias, a contar da notificação, para que comprove, perante este Tribunal de Contas da União (art. 214, inciso III, alínea "a", do Regimento Interno do TCU) , o recolhimento da dívida aos cofres do Tesouro Nacional, atualizada monetariamente desde a data deste acórdão até a do efetivo recolhimento, se for paga após o vencimento, na forma da legislação em vigor;
9.5. autorizar, desde logo, nos termos do art. 28, inciso II, da Lei 8.443/92, a cobrança judicial da dívida, caso não atendida a notificação; e
9.6. encaminhar cópia desta deliberação à Procuradoria da República no Estado da Bahia, nos termos do § 3º do art. 16 da Lei 8.443/1992.
HISTÓRICO
Cuidam os autos de TCE instaurada pela Secretaria Nacional de Segurança Pública/Ministério da Justiça, em razão da omissão no dever de prestar contas dos recursos do Convênio CV-666/2010, celebrado com o Município de Ilhéus/BA, cujo objeto consistia em "Implantar o projeto PROTEJO no Município de Ilhéus, visando atender adolescentes e jovens com idade entre 15 e 24 anos, que estejam inseridos em pelo menos uma das seguintes situações: egressos do sistema prisional, expostos à violência doméstica e/ou urbana, em cumprimento de medidas socioeducativas ou de penas alternativas, em situação de rua e vítimas da criminalidade, residentes em áreas de atuação do PRONASCI e aglomerados urbanos que apresentem altos índices de homicídios e de crimes violentos".
Considerando a inexecução do objeto conveniado, por meio do Acórdão 8211/2018-TCU-Primeira Câmara (peça 48) , foram julgadas irregulares as contas do Sr. Newton Lima Silva, ex-prefeito municipal, e do Município de Ilhéus/BA. O ex-prefeito também fora condenado em débito (item 9.3) , em solidariedade com o ente municipal, e multa do art. 58, inciso I, da Lei 8.443/1992, nos termos item 9.4.
Examina-se, nesta oportunidade, o recurso de reconsideração interposto pelo Sr. Newton Lima Silva (peças 79-80) contra o citado julgado.
EXAME DE ADMISSIBILIDADE 
O recurso preenche os requisitos de admissibilidade, conforme exigência do art. 33 da Lei 8.443/1992 (Lei Orgânica do TCU) . Refere-se, ainda, a responsável legitimado e meio recursal adequado para impugnar o Acórdão 8211/2018-TCU-Primeira Câmara (peça 48) .
Dessa forma, ratificam-se as propostas de conhecimento do recurso, com efeito suspensivo, formuladas nos exames de peças 81-82, acolhidas pelo Relator, Ministro Walton de Alencar Rodrigues, conforme Despacho de peça 84.
EXAME DE MÉRITO
Delimitação do recurso
	No recurso trazido (peça 79-80) , no mérito, será necessário verificar, em síntese, se:
	a) a decisão judicial de sequestro de verbas do município - os recursos recebidos - tem o condão de eximir de responsabilidade o ex-prefeito.
Do argumento de ausência de responsabilidade devido a decisão judicial
Em sua defesa (peça 80, p. 2-4) , o recorrente sustenta que, a despeito de ter tomado as providências cabíveis para dar continuidade na execução do objeto do Convênio CV-666/2010, foi pego de surpresa por decisão judicial que sequestrou toda a verba federal recebida para o término do objeto pactuado.
Nessa perspectiva, rememora que aplicou devidamente os recursos no mercado financeiro e foi impossibilitado de dar cumprimento ao ajuste, sem possibilidade de conduta diversa. Frisa ainda que o MP/TCU emitiu parecer favorável a exclusão de sua responsabilidade tendo em vista o entendimento da existência de indícios do início da execução do ajuste.
Assim, entende que não pode ser responsabilizado, sob pena de enriquecimento sem causa e pede reconsideração de sua condenação.
Análise
Preliminarmente, é relevante trazer os termos impugnados na citação do Sr. Newton Lima Silva, ex-prefeito do Município de Ilhéus/BA (peça 13) .
O débito é decorrente da não execução do objeto do Convênio CV-666/2010 (Registro Siconv 750958) , tendo a totalidade dos recursos permanecida em conta específica, sem execução do objeto, no período de 31/12/2010 até 23/11/2012, data em que foram bloqueados pela Justiça e transferidos para pagar obrigações advindas de ações judiciais estranhas ao objeto proposto.
Portanto, em síntese, o recorrente foi citado por inexecução do Convênio CV-666/2010.
Paralelamente, há provas nos autos de que os recursos não foram desviados ou utilizados de forma irregular. Ocorreu na verdade bloqueio das verbas por força de decisão judicial. 
Assim, o cerne da questão é saber se o gestor teve culpa em tal contexto, isto é, foi responsável pela "perda" da oportunidade de executar o objeto com os recursos federais recebidos.
Inicialmente cabe consignar que se trata de desvio de finalidade com aproveitamento à municipalidade, que foi a real beneficiária das verbas (pagamento de suas dívidas) . Nesse sentido seguem algumas decisões desta Corte de Contas, retiradas da Jurisprudência Selecionada.
O bloqueio judicial de recursos de convênio para pagamento de dívidas trabalhistas do convenente configura débito decorrente de desvio de finalidade e, portanto, não afasta a responsabilidade de o ente beneficiado restituir os respectivos valores aos cofres da concedente. (Acórdão 2848/2019-TCU-Primeira Câmara, relator Ministro Marcos Bemquerer) 
O bloqueio judicial de recursos do convênio para o pagamento de dívidas trabalhistas configura débito decorrente de desvio de finalidade e, portanto, não afasta a responsabilidade de o convenente restituir esses valores aos cofres da concedente. (Acórdão 1732/2017-TCU-Primeira Câmara, relator Ministro Augusto Sherman) 
Fica caracterizado desvio de finalidade do convênio quando os recursos transferidos são utilizados para o pagamento de servidores públicos municipais em detrimento ao objeto do ajuste. É de responsabilidade do município o ressarcimento dos recursos federais que, embora tenham sido aplicados com desvio de finalidade, tenham beneficiado a municipalidade. (Acórdão 732/2007-TCU-Segunda Câmara, relator Ministro Ubiratan Aguiar) 
Não se trata, assim, de inexistência de prejuízo ou enriquecimento sem causa, como argumentado pelo ex-prefeito. O dano à União se configurou com a utilização dos recursos federais em objeto distinto do pactuado e autorizado. In casu, tem-se desvio de finalidade, que acontece quando os recursos são aplicados em fim diverso daquele anteriormente ajustado ou ainda quando o objeto específico do acordo não é atendido em decorrência de irregularidades na execução do pactuado.
Não merece prosperar o argumento do recorrente de que já havia iniciado a execução do ajuste, conforme consignado no parecer do MPTCU (peça 28, p. 1) , pois tal circunstância não deixou de caracterizar a ocorrência do desvio de finalidade.
Tal argumento foi devidamente rebatido no Voto do Ministro-Relator, visto que os recursos permaneceram sob a gestão do recorrente por quase 2 anos (peça 30, p. 2) :
11. Como visto, os recursos foram creditados na conta vinculada em 4/1/2011 e o termo do convênio previa como prazo final de vigência a data de 30/12/2011, prorrogado para 30/12/2012, a pedido do ex-gestor. O montante, portanto, permaneceu à disposição do responsável por dois anos, sem que a execução do objeto sequer fosse iniciada, conforme registrou o órgão concedente em 13/11/2012. A inércia do Sr. Newton Lima Silva, inclusive, foi admitida pelo auditor: '20. Certo que houve por parte de sua gestão incúria com a municipalidade, que se viu impedida de contar com os serviços públicos planeados pelo convênio entelado, por ocasião da definição de seu objeto'.
[...]
13. Ao contrário do concluído pelo representante do Ministério Público, considero que os indícios de que parte dos trâmites necessários à implementação das ações previstas no convênio tinham sido iniciados não são suficientes para afastar a responsabilidade do Sr. Newton Lima Silva. Não se pode olvidar que a vigência do ajuste, após a prorrogação, estava prestes a expirar novamente, sem o efetivo início da execução do objeto, eis que o bloqueio dos recursos ocorreu há um mês do prazo fixado. (Acórdão 8211/2018-TCU-Primeira Câmara, Voto do Ministro-Relator, peça 30, p. 2) 
Dessa forma, tendo os recursos permanecidos à disposição do gestor por 2 anos até praticamente findo o prazo de execução do convênio, não cabe questionar a decisão judicial e alegar sua imprevisibilidade: ao lado da União (que cedeu a verba conveniada) , o então gestor também se viu constrangido, suplantado pela decisão judicial, que se apresentou absolutamente surpreendente.
O fato é que, se os recursos tivessem sido aplicados no período previsto, a decisão judicial não alcançaria o convênio em exame e seu objeto, possivelmente, teria sido executado, atingindo as finalidades do ajuste. Destarte, a atuação do ex-prefeito contribuiu para a ocorrência do dano aos cofres da União, a qual repassou recursos para implantar o projeto destinado a atender adolescentes e jovens em situação de risco, mas consentiu que os valores fossem destinados ao pagamento de salários de servidores.
Nessa perspectiva, constatado o desvio de finalidade na aplicação dos recursos da União, em benefício da municipalidade, o débito é imputado exclusiva e individualmente ao ente beneficiado e a multa aplicada ao gestor responsável pelo ilícito. Além disso, as contas de ambos são julgadas irregulares. Nesse diapasão, seguem decisões deste Tribunal, retiradas da Jurisprudência Selecionada.
O desvio de finalidade em convênio, com benefício à comunidade, conduz à imputação de débito exclusivo ao município convenente e ao julgamento pela irregularidade das contas e aplicação de multa ao gestor. (Acórdão 7102/2014-TCU-Segunda Câmara, relator Ministro Marcos Bemquerer) 
Caracterizado o desvio de finalidade na aplicação dos recursos da União, em benefício do ente federado, o débito é imputado individualmente ao ente beneficiado e a multa aplicada ao gestor responsável pelo ilícito. Além disso, as contas de ambos são julgadas irregulares. (Acórdão 5735/2016-TCU-Primeira Câmara, relator Ministro José Múcio Monteiro) .
Assim, pelo exposto, entende-se pelo não provimento das razões recursais apresentadas.
CONCLUSÃO
Em face da análise das razões recursais apresentadas, concluiu-se que:
	a) o sequestro dos valores dos recursos do convênio para o pagamento de dívidas trabalhistas configurou débito decorrente de desvio de finalidade e, portanto, não afasta a responsabilidade de o convenente restituir esses valores aos cofres da concedente.
	b) o ex-prefeito foi responsável pela não utilização, em razão da delonga na aplicação, dos recursos que permaneceram em conta por quase 2 anos. Assim, considerando a jurisprudência desta Corte de Contas, também teve participação no desvio de finalidade e merece ser apenado com multa.
PROPOSTA DE ENCAMINHAMENTO
Ante o exposto, submetem-se os autos à consideração superior, propondo-se, com fundamento nos arts. 32, I, e 33 da Lei 8.443/1992 para:
	I - conhecer do recurso de reconsideração interposto pela Sr. Newton Lima Silva contra o Acórdão 8211/2018-TCU-Primeira Câmara, e, no mérito, negar-lhe provimento;
	II - dar ciência da deliberação ao recorrente, ao órgão concedente dos recursos e à Procuradoria da República no Estado da Bahia [cf. item 9.6 do acórdão recorrido].
2.	O Parquet anuiu com as conclusões da unidade técnica nos seguintes termos (peça 96) :
 (...) 
De minha parte, manifesto-me de acordo com as conclusões da unidade técnica.
Conforme se depreende do voto condutor do acórdão recorrido, da lavra do Ministro Augusto Sherman Cavalcanti, os valores transferidos no âmbito do Convênio 666/2010 não foram utilizados na realização do objeto avençado. Referidos recursos permaneceram na conta vinculada desde 4/1/2011 até 23/11/2012, quando foram bloqueados pela Justiça do Trabalho para pagamento de salários dos servidores. Quando da prolação do Acórdão 8211/2018-TCU-Primeira Câmara, o ministro relator salientou que:
11. Como visto, os recursos foram creditados na conta vinculada em 4/1/2011 e o termo do convênio previa como prazo final de vigência a data de 30/12/2011, prorrogado para 30/12/2012, a pedido do ex-gestor. O montante, portanto, permaneceu à disposição do responsável por dois anos, sem que a execução do objeto sequer fosse iniciada, conforme registrou o órgão concedente em 13/11/2012. A inércia do Sr. Newton Lima Silva, inclusive, foi admitida pelo auditor: "20. Certo que houve por parte de sua gestão incúria com a municipalidade, que se viu impedida de contar com os serviços públicos planeados pelo convênio entelado, por ocasião da definição de seu objeto".
12. Nesse sentido, a alegação de que o valor não pôde ser imediatamente aplicado por força de complicações administrativas, sem efetivamente comprová-las, bem como os documentos apresentados para demonstrar as últimas movimentações adotadas para cumprir o convênio não socorrem o ex-prefeito.
 (...) 
16. Tendo os recursos permanecidos à disposição do gestor por dois anos e praticamente findo o prazo de execução do convênio não cabe questionar a decisão judicial e alegar sua imprevisibilidade: "ao lado da União (que cedeu a verba conveniada) o então gestor também se viu constringido, suplantado pela decisão judicial, que se apresentou absolutamente surpreendente".
17. O fato é que, se os recursos tivessem sido aplicados no período previsto, a decisão judicial não alcançaria o convênio em exame e seu objeto, possivelmente, teria sido executado, atingindo as finalidades do ajuste. Destarte, a atuação do ex-prefeito contribuiu para a ocorrência do dano aos cofres da União, a qual repassou recursos para implantar o projeto destinado a atender adolescentes e jovens em situação de risco, mas assistiu aos valores serem destinados ao pagamento de salários de servidores. (peça 30, p. 1-2) (destacamos) 
Como se constata a partir do exame do Relatório de Acompanhamento in loco GFIS nº 072/2012, datado de 13/11/2012 - cerca de um mês e meio antes do fim da vigência do convênio -, até então não tinha ocorrido qualquer execução efetiva do seu objeto (peça 3, p. 8, item 3.1) .
As alegações trazidas pelo responsável já foram objeto de análise por ocasião da apreciação destas contas especiais, não havendo elementos novos capazes de alterar o juízo firmado por este Tribunal.
A meu ver, o recorrente não logrou trazer aos autos documentos que pudessem justificar a demora na utilização dos recursos. Apesar de afirmar que o recurso não pode ser imediatamente aplicado "por força de complicações administrativas naturais à rotina pública municipal e aos trâmites administrativos em geral" (peça 80, p. 3) , o ex-prefeito não juntou quaisquer documentos que pudessem comprovar quais seriam essas "complicações administrativas" e seu efetivo impacto no cumprimento da avença. Há que se recordar que o ajuste chegou a ter seu prazo prorrogado por um ano a pedido do gestor (peça 3, p. 99, 132-134 e 138) .
Diante do exposto, este membro do Ministério Público de Contas manifesta-se de acordo com o encaminhamento sugerido pela unidade técnica (peças 93-95) .

Marcio Cunha Rafael dos Santos (19012/OAB-BA); Fabiano Almeida Resende (18942/OAB-BA) e outros; Otavio Augustus Carmo (8.786/OAB-BA) e outros.

Procurador Sergio Ricardo Costa Caribé.

TOMADA DE CONTAS ESPECIAL. OMISSÃO NO DEVER DE PRESTAR CONTAS. INEXECUÇÃO DO OBJETO CONVENIADO. BLOQUEIO JUDICIAL DOS RECURSOS PARA SALDAR OBRIGAÇÕES TRABALHISTAS. IRREGULARIDADE DAS CONTAS. CONDENAÇÃO DO ENTE MUNICIPAL. APLICAÇÃO DE MULTA AO EX-PREFEITO. AFASTAMENTO DA RESONSABILIDADE DO SUCESSOR. RECURSO DE RECONSIDERAÇÃO. CONHECIMENTO. DESVIO DE FINALIDADE DO AJUSTE. RESPONSABILIDADE POR DELONGA NA UTILIZAÇÃO DOS RECURSOS FEDERAIS. NEGATIVA DE PROVIMENTO.

TOMADA DE CONTAS ESPECIAL (TCE)

Secretaria de Recursos (SERUR); Secretaria de Controle Externo de Tomada de Contas Especial (SecexTCE).

Trata-se de recurso de reconsideração interposto por Newton Lima Silva contra o Acórdão 8211/2018-TCU-Primeira Câmara, que julgou irregulares suas contas e as do Município de Ilhéus/BA, imputou débito integral ao ente federado e aplicou multa ao recorrente.
	A tomada de contas especial que resultou na decisão recorrida foi instaurada pela Secretaria Nacional de Segurança Pública do Ministério da Justiça (Senasp-MJ) , em razão da omissão no dever de prestar contas do Convênio 666/2010, cujo objeto era a implementação do projeto Proteção de Jovens em Território Vulnerável ("Protejo") .
	O recorrente alega a existência de decisão judicial que sequestrou toda a verba federal recebida para o término do objeto pactuado, o que impossibilitou a execução do ajuste. Argumenta a existência de dificuldades administrativas para dar início ao projeto.
	A Secretaria de Recursos e o Parquet opinaram pelo conhecimento e não provimento do recurso. 
	Ratifico o conhecimento do recurso (peça 84) , tendo em vista preencher os requisitos atinentes à espécie.
	Quanto ao mérito, adoto os pareceres emitidos nos autos como razões de decidir e nego provimento ao pedido.
	O acórdão recorrido apontou a inexecução do objeto no período anterior ao bloqueio judicial para pagamento de obrigações estranhas ao projeto avençado. Concluiu pelo desvio de finalidade com proveito à municipalidade.
	Os recursos federais permaneceram parados na conta específica por dois anos e o concedente verificou que a execução do objeto não foi iniciada, caracterizando a inércia do responsável e o prejuízo aos beneficiários do projeto. O recorrente não comprovou as alegadas dificuldades administrativas para dar início ao projeto em tempo hábil.
	Não foram apresentados elementos capazes de elidir sua conduta negligente e, por isso, o recurso de reconsideração não merece provimento, mantendo-se a irregularidade das contas de Newton Lima Silva e a sanção pecuniária que lhe foi aplicada.
	Feitas essas considerações, voto para que o Tribunal adote a minuta de acórdão que ora submeto à apreciação do Colegiado.
TCU, Sala das Sessões Ministro Luciano Brandão Alves de Souza, em 16 de junho de 2020.
WALTON ALENCAR RODRIGUES 
Relator